臺灣高等法院刑事判決　　　　　　　　　　　　　九十一年度上易字第一八三九號
　　上　訴　人
　　即自訴　人　戊○○
　　自訴代理人　乙○○
　　被　　　告　丁○○
　　被　　　告　丙○○
右上訴人因被告傷害等案件，不服臺灣板橋地方法院八十九年度自字第一八Ｏ號，中
華民國九十一年四月十八日第一審判決（及台灣板橋地方法院檢察署檢察官移送併辦
：八十九年度偵字第一八二五Ｏ號），提起上訴，本院判決如左：
    主  文
原判決關於丙○○傷害部分撤銷。
丙○○傷害人之身體，處拘役貳拾日，如易科罰金，以參佰元折算壹日，緩刑貳年。
其他上訴駁回。
    事  實
一、緣戊○○與夫陳建安婚姻不協，前往他處靜思，陳建安遂將陳盈蓉等兩名子女送
    往其妹丁○○位於臺北縣板橋巿長江路二段一一四號二樓之住處由丁○○代為照
    顧，戊○○嗣於八十九年四月十六日下午一時三十分許，前往丁○○住處欲接回
    小孩，丁○○的婆婆丙○○以小孩係陳建安托育，應由陳建安等夫妻一同接回而
    拒絕戊○○獨自接回小孩之要求，戊○○遂敲擊大門，並因此在住處大門前與丙○○發生拉扯，戊○○與丙○○，均基於傷害之犯意，進而發生互毆，丙○○先
    徒手掌摑戊○○之左臉頰，繼而徒手毆打戊○○之頭部及背部，而戊○○則以皮
    包毆打丙○○，致丙○○受有雙手四乘三及四乘四公分兩處挫傷之傷害（戊○○
    所涉傷害部分，另經臺灣板橋地方法院檢察署檢察官以八十九年度偵字第一八二
    五０號提起公訴），嗣經丁○○之弟段建強攔阻，戊○○遂攜其女陳盈蓉離去，
    惟丙○○竟追至一樓警衛室，在警衛室內仍出手毆打戊○○，而為警衛室總幹事
    甲○○制止，戊○○惟恐丙○○再動手遂叫計程車欲離去時，丙○○竟持隨手取
    得之掃把伸入計程車內接續毆打戊○○，造成戊○○受有左臉頰挫傷併紅腫九乘
    六公分、右側頭血腫四乘三公分、頭部挫傷併疑似腦震盪及下背部挫傷等傷害。
二、案經自訴人戊○○提起自訴。
    理  由
壹、有罪部分：
一、訊據被告丙○○矢口否認有何傷害犯行，辯稱：自訴人於當日要將小孩帶走，但
    小孩並非其所托育的，所以不讓自訴人獨自帶小孩走，自訴人即一直撞門，伊立
    即拉住自訴人，要自訴人不要如此做，自訴人就用皮包甩伊，於是二人發生拉扯
    ，伊要拉住小孩陳盈蓉，陳盈蓉撞到自訴人，自訴人因此跌倒而撞傷，雖有持掃
    把伸入計程車車窗內，但並不是要打自訴人，而是要將自訴人小孩的拖鞋還給自
    訴人云云。
二、經查：
    １、自訴人於上開時地遭被告丙○○毆傷而受有左臉頰挫傷併紅腫九乘六公分、
        右側頭血腫四乘三公分、頭部挫傷拼疑似腦震盪及下背部挫傷之傷害，有臺
        北縣立板橋醫院驗傷診斷書二紙、亞東紀念醫院診斷證明書一紙及病歷資料
        附卷可稽（詳原審卷一第五至七頁），顯見自訴人於上開時地確有受傷一事
        。
    ２、被告丙○○雖辯稱：自訴人所受傷害係因其與伊同時反方向拉扯陳盈容，陳
        盈蓉撞向自訴人，自訴人站不穩跌倒所致云云，惟查：被告丙○○於警訊時
        供稱：現場我與戊○○二人互毆等語（詳一八二五Ｏ號偵查卷第三頁背面）
        ，顯見被告丙○○先是承認有動手，後才改稱是拉扯陳盈容造成自訴人跌倒
        云云，而當時在場之證人段建強於原審證述：「當時我在睡覺，我聽到外面
        有很大的聲音，有小孩在哭，我看到丙○○跟我嫂嫂（戊○○）在拉扯，我
        看到之後就將她們二人拉開，我大哥的女兒就衝出來圍著她媽媽，我拉開她
        們二人之後，戊○○就她女兒坐電梯進去，我就回房間跟我姐姐講剛才外面
        發生的事。」等語（詳原審卷一第一一一、一一二頁），另證人陳盈蓉亦證
        稱：「婆婆跟媽媽都有拉我，我要坐電梯下去，婆婆拉我要進家裡，而媽媽
        要帶我走，當時並沒有跌倒等語（詳原審卷二第六十頁），是依證人段建強
        及陳盈蓉所述，堪認自訴人在離開被告丙○○住處大門時，並無跌倒之情，
        且參之自訴人所受左臉頰挫傷併紅腫九乘六公分、右側頭血腫四乘三公分、
        頭部挫傷拼疑似腦震盪及下背部挫傷之傷害，有診斷書及病歷資料附卷可稽
        ，已見前述，設自訴人係因跌倒成傷，應係同側受傷，何以同時左臉頰及右
        側頭部同時有挫傷？顯見自訴人之傷不是跌倒所造成甚明，惟由證人段建強
        所述當時僅是看到被告丙○○與自訴人拉扯，並未證述被告丙○○手持掃把
        。
    ３、另卷附國聯保全警衛八十九年四月十六日日誌記載：「一時二十分許，有位
        小姐要找一一四號二樓，我就按對講機問住戶要不要給她進去，住戶說好給
        她進來，然後不到五分鐘，住戶就打那位小姐，然後那位小姐叫我報警，我
        就打一一０電話，那位小姐叫計程車躲在車裏面，然後我報警，警察叫她聽
        ，她的皮包放在計程車裏面被計車開走，警察也有來處理。」（詳原審卷一
        第八頁），而證人即社區總幹事甲○○於原審結證稱：「有部分目睹，我是
        案發地點社區的總幹事，戊○○過來說請我們報警，說有人要打她，我們報
        警之後，警察請自訴人在社區等警察過來，我帶自訴人到我辦公室之後，對
        方就追到社區辦公室來打戊○○及戊○○的女兒，一個人過來打戊○○，二
        個人旁觀，沒有持兇械是徒手，被告當時在辦公室沒有拿掃把，因為戊○○
        請我們報警，後要攔計程車要走，警察要戊○○在場，我們請戊○○下車」
        等語（詳原審卷一第六九頁），於本院調查時結證稱：樓下是大廳，那兒有
  服務台，就是警衛室，服務台後面是辦公室，自訴人下樓時，先到服務台，
        請警衛幫她報警，後來我請警衛到大樓外打公共電話報警，結果被告二人與
        段某下樓，自訴人跟她女兒就衝入服務台躲起來，丙○○就動手打自訴人，
        我上前阻擋，叫她不要打，那時我還聽到丁○○說『該打、該打』，我就說
        這是我辦公室，你們要尊重我，當時被告有帶掃把下來，但放在警衛室，所
        以丙○○動手時是空手打，幾分鐘後，丙○○又下樓，自訴人很害怕就要離
        開，走到大門口，自訴人要叫計程車離開，當自訴人坐進計程車時，丙○○
        又拿掃把伸進車窗打自訴人，自訴人就從另外一邊車門跑出來，計程車嚇得
        開走了，這時丙○○掃把亦打斷了等語（詳本院九十一年七月二十二日訊問
        筆錄），顯見被告丙○○在自訴人坐上計程車時有手持掃把打自訴人無疑，
        惟自訴人與被告丙○○在被告丙○○家門口二樓發生拉扯時，則證人甲○○
        並不在場，尚不能以被告丙○○在自訴人坐上計程車時有拿掃把，即認被告
        丙○○在二樓住家門口，亦有拿掃把打自訴人。
    ４、自訴人雖指述在被告丙○○家門口丙○○即已持掃把打自訴人一節，然此為
        被告丙○○所否認，而當時在場之證人陳盈蓉即自訴人之女於原審證稱：媽
        媽有打電話來，我直接接電話，就拿給姑姑聽電話（丁○○），媽媽幾點來
        我不記得了，來的時候我要去開門，姑姑擋住我，她伸直手臂我從她腋下走
        去開門，當時婆婆在客廳坐著，後來媽媽沒有進來，姑姑就拿掃把給婆婆，
        媽媽說要帶我們回去，婆婆拿掃把打媽媽的頭，媽媽就跪下，當時媽媽在門
        檻外，因為媽媽還要帶弟弟走，所以我們還沒走，婆婆都打媽媽頭跟踢腳，
        我記得她有打媽媽的右臉頰。」等語（詳原審卷二第五五頁），惟證人陳盈
        蓉於原審亦證稱：「我不知道姑姑何時拿掃把」，按依證人陳盈蓉所述自訴
        人按電鈴時，被告丁○○在阻止陳盈蓉開門，斯時丁○○手上並沒有拿掃把
        ，而開門後自訴人與丙○○即發生爭吵，如此短的時間，陳盈蓉既不知道丁○○何時去拿掃把，丁○○又豈能交掃把給丙○○？況另一在場證人段建強
        已證述：丙○○與自訴人發生爭吵時，丁○○並不在場等語，顯見陳盈蓉證
        述被告丁○○拿掃把給丙○○打自訴人一詞，委不足採，並無證據足認，在
        被告丙○○住處前，被告丙○○有持掃把毆打自訴人。
    ５、原審囑託法務部調查局對自訴人測謊，而測謊結果：「自訴人稱(一)案發時其
        遭丙○○持掃把毆打；(二)其未持皮包毆打丙○○；(三)案發時丁○○在場，上
        述問題經測呈情緒波動之反應，研判有說謊」，有該局（90）陸（三）字第
        九００七一七三七號測謊報告書一紙附卷可稽（詳原審卷一第一五Ｏ頁），
        核與本院認定被告丙○○未在住處持掃把毆打自訴人及被告丁○○並不在場
        等情均相符，堪可採信，從而自訴人之指述並非全然可採，而被告丙○○辯
        稱拉扯跌倒受傷云云，顯不足採，本件罪證明確，被告丙○○犯行堪以認定
        。
二、核被告丙○○所為，係犯刑法第二百七十七條第一項傷害罪。原審論罪固非無見
    ，惟被告丙○○在住處家門口，並未持掃把，且被告丙○○有在警衛室內徒手及
    當自訴人坐在計程車上持掃把伸入車窗毆打自訴人等情，原審均未加以認定，確
    有不當，自訴人以量刑過輕為由提起上訴，為無理由，惟原判決既有未洽，自應
    由本院將原判決關於被告丙○○傷害罪部分撤銷，爰審酌被告丙○○未坦承犯行
    、自訴人所受傷勢、未賠償自訴人、係因幫自訴人照顧小孩致生本案等一切情狀
    ，量處如主文所示之刑，再被告行為後，刑法第四十一條業於九十年一月十日修
    正公布，舊法規定犯最重本刑三年以下有期徒刑以下之刑之罪，而受六個月以下
    有期徒刑或拘役之宣告，因身體、教育、職業、家庭之關係或其他正當事由，執
    行顯有困難者，得易科罰金，修正後之刑法第四十一條第一項前段規定，凡犯最
    重本刑五年以下有期徒刑以下刑之罪，而受六個月以下有期徒刑或拘役之宣告，
    均得易科罰金，比較新舊法之規定，新法並無不利於行為人，自應依刑法第二條
    第一項前段規定，適用裁判時之新法，併予宣告易科罰金之所算標準。另查，被
    告丙○○未曾受有期徒刑以上刑之宣告等情，有臺灣高等法院檢察署刑案紀錄簡
    復表在卷可稽，其經此教訓，應知所警惕，當無再犯之虞，本院因認對被告丙○○所處之刑以暫不執行為適當，爰併予宣告緩刑二年，以啟自新，並觀後效。
貳、無罪部分：
一、自訴意旨另以：緣被告丁○○一向對自訴人極度不友善且被告丁○○因自訴人追
    討其債務新臺幣（下同）三十萬元而懷恨在心，在自訴人於八十九年四月十六日
    電話連絡要前往臺北縣板橋巿長江路二段一一四號二樓其住處接小孩時，自訴人
    之女兒陳盈蓉聽到被告丁○○不斷鼓動、煽惑被告丙○○謂自訴人是如何的惡劣
    ，應該給予教訓，打死了也不足遺憾等等，嗣於八十九年四月十六日下午一時三
    十分許，自訴人在臺北縣板橋巿長江路二段一一四號二樓前遭被告丙○○毆打時
    ，甚且叫囂：「打死她」，教唆被告丙○○毆打自訴人，並言：「打死活該」，
    自訴人跑至樓下大廳，被告丙○○亦追至樓下，並再次追打，因認被告丁○○涉
    犯教唆傷害人罪云云。
二、至自訴人認被告丁○○涉有教唆傷害之犯行，係以業經證人陳盈蓉證述明確，為
    其主要論據，惟訊據被告丁○○堅決否認有何教唆被告丙○○傷害自訴人之犯行
    ，辯稱：伊於自訴人到達前，並未教唆被告丙○○毆打自訴人，於案發當時始終
    未出家門一步，亦未在自訴人與被告丙○○發生爭執時，在場叫囂：「打死她」
    等語。
三、經查：
    １、被告丙○○在住處前與自訴人發生拉扯時，被告丁○○並未拿掃把給被告丙○○一事，已如前述，合先敘明。
    ２、而關於自訴人與被告丙○○在住處前發生拉扯時，被告丁○○究竟有無在場
        教唆打人一節，按自訴人於原審曾先後陳稱：「當時丙○○打我之後，丁○○就跑出來，就鼓動說打死她打死她。」（詳原審卷一第九二頁）、「丙○○拿掃把打我頭的時候，丁○○還在旁邊說讓她婆婆打死我，當時段建強還
        對丁○○說『姐姐你怎麼這麼殘忍』」（詳原審卷一第一一五頁）、「我有
        聽到被告丁○○叫丙○○『打死他』，我小叔在勸架，我被打時，打到我頭
        部，丁○○說『打死他，別理他』，當時段建強叫我趕快跑，我小孩也有告
        訴我丁○○有說『打死他』，並稱「我上去時，丙○○即說我拋夫棄子，並
        打我三個耳光，用腳踹我脖子，我要解釋，丙○○即拿旁邊掃把打我約三、
        四下，我小叔說『會出人命』，大嫂趕快跑，我小孩已在門外，丁○○在現
        場把小孩帶入屋內不讓我帶回小孩，我下樓甲○○叫我快走，若要報警須保
        持現場，丙○○追打下來，我躲進警衛室，至於『打死他』的話，是我女兒
        跟我說丁○○有說，但『不要管他』我確實親自聽，但『打死他』的話，我
        沒親自聽到，丁○○有說要我小叔『不要管他，讓我婆婆教訓他』，我隱約
        有聽到丁○○有說『打死他不要管他』，至於何時說我當時被打意識糢糊，
        掃把有帶下中庭，甲○○有看到，方有看到丙○○有糾我頭髮，但我不清楚
        是否有帶掃把下來，我聽方有說掃把有帶下來，當時我女兒有下樓，之後並
        與我回家。」（詳原審卷一第一四三、一四四頁），足見自訴人是否親耳聽
        聞被告丁○○向被告丙○○言：「打死她」一詞，先後指述不一。
    ３、依據證人段建強於原審證述：「當時我在睡覺，我聽到外面有很大的聲音，
        有小孩在哭，我看到丙○○跟我嫂嫂在拉扯，我看到之後就將她們二人拉開
        ，我大哥的女兒就衝出來圍著她媽媽，我拉開她們二人之後，戊○○就她女
        兒坐電梯進去，我就回房間跟我姐姐講剛才外面發生的事，丁○○當時沒有
        在旁說話或作勢打，自訴人在敲門，丙○○出去攔阻時，丁○○沒有在旁，
        因為我起來時，我姐姐在旁邊，當時她抱著她最小的孩子，我姐姐當時不在
        現場，沒有在旁說讓她婆婆打死自訴人，我沒有跟我姐姐說『妳怎麼這麼殘
        忍』」等語（詳原審卷一第一一三頁、第一一五頁），另證人黃寶於原審
        證稱：伊是丁○○母親，自訴人來時，丁○○在家帶小孩，當時伊亦在場等
        語（詳原審卷第一一四頁），顯見證人段建強已明確證述：當時被告丁○○
        並不在場，則豈於被告丙○○在住處門口毆打自訴人時，當自訴人面說『打
        死他』？至於證人陳盈容雖於原審證稱：被告丁○○在被告丙○○毆打自訴
        人時，在旁說：「打死她」等語（詳原審卷二第五六頁），然參之其另於臺
        灣板橋地方法院檢察署八十九年度偵字第一八二五０號檢察官偵查時證述：
        「在二樓時，丁○○在裡面（媽媽碰了小孩一下），當時婆婆打媽媽時，丁○○在門口旁邊，媽媽還沒到時，阿姨有叫婆婆打媽媽，媽媽到後，阿姨沒
        有叫婆婆打媽媽」等語，有訊問筆錄影本一份附卷可稽，是證人陳盈蓉就被
        告丁○○於自訴人到二樓住處時，究竟有無在場及被告丁○○究竟何時叫被
        告丙○○打人均陳述相互矛盾，被告丁○○究係於自訴人到達之前，抑或被
        告丁○○在被告丙○○與自訴人發生爭執時，教唆被告丙○○毆打自訴人？
        證人陳盈蓉陳述尚有矛盾及疑義，參以另証人段建強上開所証，證人陳盈蓉
        此部分之證詞，殊難遽信。
    ４、另證人甲○○雖明確證述被告丙○○在警衛室內徒手要打自訴人時，被告丁○○在旁稱「該打」、「該打」等語，惟斯時被告丙○○早已動打毆打自訴
        人，而刑法所謂之教唆犯，是指行為人本無犯罪之意，因他人之唆使而產生
        犯罪之意，本案中被告丙○○既已動打，則被告丁○○於丙○○動手犯罪後
        說「該打」自不可能是教唆犯，至於被告丁○○於丙○○動手時說「該打」
        ，也許是個人主觀上認知認為自訴人確實該被教訓，亦尚難認已達與被告丙○○有共同犯意聯絡或幫助犯意之程度，併此敘明。
    ５、另參以被告丁○○經原審囑請法務部調查局於九十年七月十七日以「控制問
        題法」、「混合問題法」進行測謊之結果，認被告丁○○就「案發時其未在
        場」、「案發時其未在場助陣」之問題，測試結果未呈情緒波動反應，研判
        未說謊，此有法務部調查局（90）陸（三）字第九００七一七三七號測謊報
        告書一紙附卷可稽（詳原審卷一第一五Ｏ頁），核與本院認定被告丁○○於
        被告丙○○與自訴人在住處發生爭執時並不在場乙節相符，綜上所述，尚無
        確切積極之證據足以證明被告丙○○會毆打自訴人，係因被告丁○○教唆所
        致。
    ６、綜上所述，原審以無積極證據足證被告丁○○有何教唆被告丙○○傷害自訴
        人之犯行，以不能證明其犯罪，而為無罪判決之諭知，並無不當，自訴人仍
陳詞上訴，委不足採，應予駁回。
參、再台灣板橋地方法院檢察署檢察官移送併辦之八十九年度偵字第一八二五Ｏ號自
    訴人戊○○告訴被告丙○○、丁○○於八十九年四月十六日下午二時許，在台北
    縣板橋市○○路○段一一四號二樓涉犯傷害罪，查與本件自訴為實質同一事實，
    爰一併審酌，併此敘明。
據上論斷，應依刑事訴訟法第三百六十九條第一項前段、第三百六十八條、第三百六
十四條、第二百九十九條第一項前段、第三百四十三條，刑法第二百七十七條第一項
、第二條第一項前段、修正後刑法第四十一條第一項前段、第七十四條第一款，罰金
罰鍰提高標準條例第一條前段、第二條判決如主文。
中      華      民      國      九十一      年      八     月     九    日
                              臺灣高等法院刑事第十八庭
                                  審判長法  官  吳      敦
                                        法  官  吳  明  峰
                                        法  官  劉  慧  芬
右正本證明與原本無異。
不得上訴。
                                        書記官  鎖  瑞  嶺
中      華      民      國     九十一   年      八    月      九      日
附錄：本案論罪科刑法條全文
刑法第二百七十七條第一項
傷害人之身體或健康者，處三年以下有期徒刑、拘役或一千元以下罰金。
